【裁判字號】    95,上易,74
【裁判日期】    950307
【裁判案由】    損害賠償
【裁判全文】
臺灣高等法院臺中分院民事判決          95年度上易字第74號
上  訴  人  財團法人汽車交通事故特別補償基金
法定代理人  乙○○
訴訟代理人  丙○○
被  上訴人  甲○○
訴訟代理人  梁基暉律師
上列當事人間損害賠償事件，上訴人對於中華民國94年12月21日
臺灣臺中地方法院94年度訴字第2319號第一審判決提起上訴，本
院於95年2月21日言詞辯論終結，判決如下：
    主  文
上訴駁回。
第二審訴訟費用由上訴人負擔。
    事實及理由
一、上訴人起訴主張：原審共同被告蔡孟易於民國（下同）93年
    12 月19日19時59分許，駕駛被上訴人甲○○所有之S8-8307
    號自小客車，沿台中縣清水鎮○○路內側快車道由南往北方
    向行駛，至該路與高美路92巷巷口，本應注意遵守道路閃光
    黃燈號誌之指示，減速接近，注意安全，小心通過，並注意
    車前狀況，隨時採取必要安全措施，且當時天候晴、夜間有
    照明，柏油路面乾燥無缺陷，又無障礙物，視距良好，依當
    時情形，並無不能注意之情事，蔡孟易竟疏於注意，仍貿然
    行駛，迨見訴外人黃金財騎乘之重機車自其同向右側之中華
    路慢車道違規左轉駛至其所行駛之快車道前方時，欲閃避己
    不及，蔡孟易駕駛之自小客車車頭遂撞擊黃金財騎乘之機車
    左側，致人車倒地，黃金財送醫不治死亡。該案業經原法院
    94年度交易字第 117號刑事判決認定蔡孟易有罪確定。被上
    訴人甲○○就上開 S8-8307號車未依法投保強制汽車責任保
    險，訴外人黃金財之繼承人已依修正前強制汽車責任保險法
    向上訴人請求補償新台幣（下同）72萬8000元（死亡給付14
    0萬元，扣除已自社會保險獲給付 67萬2000元之餘額）。本
    件蔡孟易係加害人，就訴外人黃金財之死亡應負過失肇致車
    禍事故之侵權行為責任。又被上訴人甲○○係肇事車輛之所
    有人，其未依法投保強制汽車責任保險，雖在無保險人可以
    理賠時，另有特別補償基金可供填補被害人或其繼承人所受
    損害，然特別補償基金僅是法律另於汽車交通事故賠償義務
    人外所增加之額外或補充救濟途徑，並非藉此解免汽車所有
    人應依法投保強制汽車責任保險之責任，是若無特別補償基
    金之設立，於汽車所有人未投保強制汽車責任保險情形，將
    致被害人或其繼承人無從依據保險契約請領保險金，則汽車
    所有人未投保行為與被害人或其繼承人所受保險給付損害間
    自有相當因果關係，故因汽車所有人未投保強制汽車責任保
    險之行為違反保護他人之法律，構成侵權行為，因此上訴人
    得向被上訴人甲○○求償。爰依94年2月5日修正前之強制汽
    車責任保險法第 39條第2項規定，向蔡孟易或甲○○求償。
    並聲明請求蔡孟易或甲○○應給付上訴人72萬8000元，及自
    支付命令送達之翌日起至清償日止，按年息百分之 5計算之
    利息；前項聲明，如其中一被上訴人已履行給付，他被上訴
    人免給付之義務。
二、被上訴人甲○○則抗辯：其固漏未投保汽車強制責任險，然
    訴外人黃金財之死亡，非因被上訴人甲○○未投保汽車強制
    責任險之行為所致，被上訴人甲○○未投保汽車強制險之不
    作為與蔡孟易肇事及被害人黃金財之死亡間，並無相當因果
    關係存在，自不負侵權責任。又被害人黃金財就本件車禍之
    肇事原因應負百分之60之過失責任，本於上訴人行使代位權
    之性質，自應承擔其過失等語。並聲明：駁回上訴。
三、原審判命原審被告蔡孟易給付上訴人29萬1200元及自94年12
    月8日起至清償日止，按年息百分之5計算之利息，並依職權
    宣告准予假執行，駁回上訴人其餘部分之請求。上訴人就其
    對被上訴人請求敗訴部分聲明不服，求為判決：(一)原判決駁
    回對被上訴人請求部分廢棄。(二)被上訴人應給付上訴人72萬
    8000元及自94年7月22日起至清償日止，按年息百分之5計算
    之利息。被上訴人則求為駁回上訴。
四、本件兩造不爭執之事實：
  (一)蔡孟易於93年12月19日19時59分駕駛被上訴人甲○○所有之
    S8-8307號自小客車，行經台中縣清水鎮○○路與高美路 92
    巷口，與第三人黃金財騎乘之重機車發生交通事故，致黃金
    財送醫不治死亡。其事實經過詳如前述上訴人主張之事實。
  (二)被上訴人甲○○就上開 S8-8307號車未依法投保強制汽車責
    任保險，訴外人黃金財之繼承人已依修正前強制汽車責任保
    險法向上訴人請求補償72萬8000元（死亡給付 140萬元，扣
    除已自社會保險獲給付67萬2000元之餘額）。
五、本院之判斷：
  (一)按汽車交通事故發生時，受害人或其繼承人因肇事汽車非被
    保險汽車者，未能依本法規定向保險人請求給付保險金者，
    得在相當於本法規定之保險金額範圍內，向特別補償基金請
    求補償；特別補償基金依前條（即第38條）為補償者，視為
    加害人或汽車所有人損害賠償金額之一部分，特別補償基金
    於補償金額範圍內，得直接向加害人或汽車所有人求償，94
    年2月5日修正前強制汽車責任保險法第38條第1項第2款，第
    39條第1項、第2項定有明文。次按強制汽車責任保險法之立
    法目在保護汽車交通事故之受害人，就其所受損害得於保險
    金額範圍內確實獲償，本質上仍不失為「責任保險」，即以
    加害人或汽車所有人依侵權行為法規定負有損害賠償之責任
    為要件，並無提高加害人或汽車所有人為無過失賠償責任之
    意旨。此觀94年2月5日修正前同法第 39條第l項：特別補償
    基金依前條規定為補償者，視為加害人或汽車所有人損害賠
    償金額之一部分，該法94年9月8日修正前施行細則第九條規
    定：肇事汽車非被保險汽車，特別補償基金依本法第39條第
    2 項規定，向加害人或汽車所有人求償時，應依該非被保險
    汽車肇事責任比例計算求償額等規定，亦徵明確，可見加害
    人或汽車所有人依修正前強制汽車責任保險法第 39條第2項
    規定所負之責任，為其依侵權行為法應負之損害賠償責任，
    並無使其負無過失責任之意，故特別補償基金依該規定求償
    時，仍以有故意或過失為要件。再參諸修正前強制汽車責任
    保險法第 39條第2項之立法理由亦已載明：「基於公平原則
    ，並配合第1項規定，爰於第2項明定特別補償基金於補償受
    害人損失後，得直接向加害人或汽車所有人求償」，足見該
    項規定之目的僅在於配合同條第 1項之規定，防止加害人或
    汽車所有人因特別補償基金對受害人補償後，在補償金範圍
    內同時解免其等對受害人損害賠償義務所產生之不公平現象
    ，始以法律規定之方式，賦予特別補償基金代位受害人向加
    害人或汽車所有人求償之權利；亦即強制汽車責任保險法第
    39 條第2項規定，其本質上仍為保險代位權，特別補償基金
    直接向加害人或汽車所有人求償，係基於受害人或其繼承人
    損害賠償請求權之法定移轉，上開法律規定並未使特別補償
    基金取得對加害人或汽車所有人獨立之求償權，特別補償基
    金僅於加害人或汽車所有人依民法或其特別法應就被害人或
    其繼承人負損害賠償之義務時，始得對加害人或汽車所有人
    代位求償。
  (二)查蔡孟易與訴外人黃金財就系爭車禍事故均有過失責任，而
    被上訴人甲○○係蔡孟易駕駛之車輛之所有人，就上開車禍
    之發生並無過失，此為兩造不爭執之事實。本件爭執所在係
    上訴人可否依修正前強制汽車責任保險法第 39條第2項規定
    向被上訴人甲○○求償？上訴人主張被上訴人甲○○未投保
    強制汽車責任保險，違反保護他人之法律致黃金財之繼承人
    無從依據保險契約請領保險金，則汽車所有人未投保行為與
    被害人或其繼承人所受保險給付損害間自有相當因果關係，
    故因汽車所有人未投保強制汽車責任保險之行為違反保護他
    人之法律，構成侵權行為，因此上訴人得向被上訴人甲○○
    求償云云。惟依前揭說明，特別補償基金向加害人或汽車所
    有人求償時，因加害人或汽車所有人依強制汽車責任保險法
    第 39條第2項所負之責任，其性質仍屬侵權行為之損害賠償
    責任，並非獨立之無過失責任，故仍以加害人或汽車所有人
    對事故之發生，有故意或過失需負損害賠償責任時，特別補
    償基金方得向加害人或汽車所有人求償。是在本件車禍情形
    ，被上訴人甲○○就系爭車禍之發生既無過失，且上訴人亦
    未主張被上訴人甲○○有何明知蔡孟易顯然不適於駕駛車輛
    ，而仍借予蔡孟易駕車之過失侵權行為，則被上訴人甲○○
    本無庸負擔侵權行為之損害賠償責任，即被害人黃金財之家
    屬或繼承人本無從依侵權行為之損害賠償請求權向被上訴人
    甲○○請求賠償，自不因修正前強制汽車責任保險法之適用
    結果，使上訴人因而取得對被上訴人甲○○獨立之求償權，
    上訴人主張之法律見解為本院所不採。是上訴人依前揭規定
    ，請求被上訴人甲○○賠償，即無理由。
六、原審就被上訴人部分為上訴人敗訴之判決，上訴意旨指摘原
    判決不當，求予廢棄改判，沒有理由，應予駁回。
據上論結：本件上訴為無理由，依民事訴訟法第449條第1項、第
78條判決如主文。
中    華    民    國    95    年    3     月    7     日
                    民事第三庭審判長法  官  陳照德
                                    法  官  陳成泉
                                    法  官  曾謀貴
以上正本係照原本作成。
不得上訴。
                                    書記官  王瑩澤
中    華    民    國    95    年    3     月    8     日
                                                      Ｂ


司法院資訊處製作；財團法人民間司法改革基金會備份。
